最高法院刑事判決　　　　　　九十六年度台上字第五五０六號
上　訴　人　台灣高等法院台南分院檢察署檢察官
被　　　告　甲○○
上列上訴人因被告違反貪污治罪條例案件，不服台灣高等法院台
南分院中華民國九十六年二月十五日第二審更審判決（九十五年
度重上更(三)字第五一０號，起訴案號：台灣雲林地方法院檢察署
九十一年度偵字第三一四七、三一四九號），提起上訴，本院判
決如下：
    主  文
原判決撤銷，發回台灣高等法院台南分院。
    理  由
本件原判決以公訴意旨略稱：被告甲○○自民國七十三年十二月
間起，任職台灣雲林地方法院，於八十年一月至四月間，擔任該
院民事執行處法官，係依據法令從事公務之人員。七十四年九月
間，雲林縣政府招標斗南田徑場新建工程，由李金原借用龐盛營
造股份有限公司（下稱龐盛公司）名義得標，同年九月二十三日
簽約。李金原向劉李玉櫻籌借新台幣（下同）一千萬元繳納押標
金，同年十月二日經變更併入為履約保證金，該履約保證金須俟
完工驗收合格後始得返還。李金原因此無法取回該押標金返還劉
李玉櫻，財務周轉發生困難，而與龐盛公司實際負責人蕭瑞徵（
名義負責人為其妻林品貝）產生糾紛。七十六年一月二十一日晚
上八時四十五分，蕭瑞徵、林品貝夫婦遭李金原槍擊，蕭瑞徵死
亡，林品貝身受重傷，龐盛公司因而發生財務危機。故於七十六
年間，國泰信託投資股份有限公司（下稱國泰信託）、華僑商業
銀行股份有限公司（下稱華僑銀行）、華南商業銀行股份有限公
司（下稱華南銀行）、台灣中小企業銀行股份有限公司（下稱台
灣中小企銀）等四家行庫，向法院聲請假扣押該一千萬元履約保
證金（下稱系爭債權），經台灣雲林地方法院核發扣押命令。八
十年三月六日，劉李玉櫻持台灣台北地方法院核發之支付命令及
確定證明書，向台灣雲林地方法院聲請執行龐盛公司對於第三人
雲林縣政府之系爭債權，由台灣雲林地方法院民事執行處法官即
被告承辦（案號：八十年度民執字第三四０號）。被告於八十年
三月十二日與縣長廖泉裕、土木課長陳福改事先取得連絡，並於
同日下午三時三十分許，偕同書記官林順能、執達員張梅暉，在
劉奇訓、劉李玉櫻引導下，親自前往雲林縣政府訊問廖泉裕及陳
福改。廖泉裕與被告明知系爭債權，業經台灣雲林地方法院假扣
押，對於劉李玉櫻聲請強制執行系爭債權，廖泉裕本應依照強制
執行法第一百十九條聲明異議；被告亦應依照（舊）強制執行法
第一百十五條、第三十一條至第四十一條之規定，核發扣押命令
後，再核發支付轉給命令，命令雲林縣政府繳交一千萬元，由法
院依各債權人之債權額比例，分配予國泰信託、華僑銀行、華南
銀行、台灣中小企銀及劉李玉櫻。但廖泉裕竟違背法律規定，故
意表明不異議；被告則配合製作筆錄，並交代書記官林順能將扣
押命令送達給縣政府。被告處理完畢後搭車離去，劉奇訓、劉李
玉櫻則跟隨在後，途中經過台一線斗六市至虎尾鎮○○○○路段
時，被告命司機廖安哲停車，並下車持該案卷宗翻閱後，告訴劉
李玉櫻及劉奇訓母子馬上到法院領取收取命令，被告不待十日異
議期間經過，即指示書記官林順能立即製作收取命令。林順能書
記官製作收取命令時，認為本案逕行核發收取命令有瑕疵，故意
不填債權金額，便將該收取命令交由被告核閱，經被告於收取命
令上填入債權額「壹仟萬元」，並將說明欄第二項前段「第三人
未於法定期限內聲明異議」改為「第三人業已表明無異議」，旋
即交由執達員張梅暉於是日下午約五時二十分左右，送達於劉李
玉櫻當場簽收。林順能書記官認為未經過異議期間即核發收取命
令，程序上有瑕疵，曾要求執達員暫緩將收取命令送達縣政府，
並將情形向科長陳進輝報告。陳進輝即帶林順能轉向院長謝在全
報告，院長指示馬上撤銷收取命令。但廖泉裕早於劉李玉櫻取得
收取命令時，指示將一千萬元國庫支票交付劉李玉櫻，使劉李玉
櫻因而獲得不法利益。因認被告涉犯貪污治罪條例第六條第一項
第四款之圖利罪嫌，並與廖泉裕間，有犯意聯絡及行為分擔，為
共同正犯等情。惟經審理結果，不能證明被告犯罪，因而維持第
一審諭知被告無罪之判決，駁回檢察官在第二審之上訴，固非無
見。
惟查：(一)、無罪之判決，依刑事訴訟法第三百零八條之規定，亦
應記載其理由，故對於被告被訴之犯罪事實及卷內對其不利之證
據資料，如何不足以證明被告犯罪或其行為不罰，均應詳述其理
由，否則即有判決不載理由之違背法令。原判決理由三、記載「
（二）本件公訴人認被告甲○○有罪之論據無非以：……據八
十年三月十五日之聯合報刊載……：『昨天（指三月十四日）上
午報紙刊出該一千萬元已被劉李玉櫻領走後，曾對該一千萬元申
請假扣押的債權人國泰信託、華僑銀行及台灣中小企銀等三家行
庫，用電話向雲林地院表示異議』，是八十年三月十四日報載乃
報導劉李玉櫻領走一千萬元之事，並未提及有假扣押之事實，而
係債權銀行在報紙看到一千萬元遭領走後始向法院提出異議，故
報載有假扣押之事係八十年三月十五日。被告甲○○辯稱：係八
十年三月十四日報紙登一千萬元有數家銀行假扣押存在，與事實
有出入，不足採信。」「（三）訊據被告……堅決否認有違背法
令，而故意圖利劉李玉櫻的行為，惟辯稱：……劉李玉櫻取得
收取命令，於隔日即八十年三月十三日持該收取命令向雲林縣政
府收取一千萬元，於當日下午三時左右，收取系爭債權一千萬元
之公庫支票。因過了銀行之營業時間，當日無法存入銀行交換，
才於翌日（十四日）上午拿到台灣銀行斗六分行存入交換，因於
十四日為報紙所報導，被假扣押債權銀行看到，打電話到台灣雲
林地方法院民事執行處異議，此時被告才知道該系爭債權已於七
十六年間，為四家金融業者假扣押。」（原判決第五、六、七頁
）然對此部分爭議，原判決於其理由三、（六）（原判決第二
四至二五頁），並未就檢察官所指報載情形說明如何不可採信，
即遽採被告之辯解，為其有利之論斷。究被告所辯乙節是否屬實
？其究係何時、因何方式知悉系爭債權已遭其他債權銀行假扣押
，是否確如其辯解遲至八十年三月十五日見報後始知悉假扣押情
事？原判決未予論述說明即遽為被告有利之論斷，自有判決不戴
理由之違背法令。(二)、審理事實之法院，對於依法應行調查之證
據，應詳為調查，綜合調查所得之證據資料，本於經驗法則及論
理法則定其取捨，並將取捨證據及得心證之理由於判決內詳為說
明；如事實尚非明確，基於公平正義之維護或對被告之利益有重
大關係事項，而有應調查之證據未予調查，遽予判決者，即有應
於審判期日調查之證據而未予調查之違法。原判決理由三、（四
）說明：「該執行案件……調查表覆核欄下方有如下之文字記
載：『0000000 縣長』、『土木課長陳福改00000000』，被告承
認為其……書寫的，是與雲林縣縣長廖泉裕及土木課長陳福改聯
絡的電話號碼。」（原判決第十、十一頁）；「同案被告廖泉
裕早在八十年三月四日以前，即明知系爭債權被四家債權銀行假
扣押……，有下列證據足可證明：……」（原判決第十三頁）；
「依據前述證據，可認定之事實包括：……(4)上開調查表覆核
欄下方有如下之文字記載：『0000000 縣長』、『土木課長陳福
改00000000』。這些記載，是被告與縣長廖泉裕及土木課長陳福
改在十二日前往執行前之連絡記錄。」（原判決第十六頁），再
於同理由三、（六）論述：「被告在核發扣押及收取命令之時
，並不知系爭債權已遭有四家債權銀行假扣押，有下列證據：…
…。(3)公訴人雖以：被告甲○○在執行前與縣政府聯繫時，廖泉
裕曾告以八十年三月十二日上午將與假扣押債權銀行召開協調會
或告以系爭債權有假扣押存在；或當日下午前往縣政府執行時，
有被告知上開情事，而認被告與廖泉裕有犯意聯絡及行為分擔云
云。然被告……堅決否認在與廖泉裕聯繫時，廖泉裕有告訴他十
二日早上召集債權銀行協商撤銷假扣押之情事……。經查：Ａ、
被告在前往雲林縣政府執行前，先以電話與縣長廖泉裕連絡固然
屬實，然其連絡時間及被告在與廖泉裕聯繫時，廖泉裕是否告以
八十年三月十二日上午將與假扣押債權銀行召開協調會或告以系
爭債權有假扣押存在，或當日下午前往縣政府執行時，有被廖泉
裕或陳福改告知上開情事等節，公訴人未能提出任何證據以實其
說，尚難遽憑採為真實。……Ｃ、……自難以被告在執行之前曾
與廖泉裕聯繫，而廖泉裕在當天上午召開協調會，要求債權銀行
撤銷假扣押並同意一千萬元由劉李玉櫻領取等節，即逕而認定被
告必然知悉系爭債權有假扣押存在，並且與廖泉裕間有犯意聯絡
及行為分擔。」（原判決第十九、二二至二四頁）。究被告與廖
泉裕聯繫時，廖泉裕有無告知當日上午已連絡債權銀行召開協調
會或告以系爭債權有假扣押存在？此部分事實如何？與被告核發
扣押令、收取令前是否即知悉有其他假扣押債權存在、有無圖利
犯意、被告與廖泉裕是否為共同正犯攸關，且屬與公平正義之維
護有關之事項，即原判決理由三、（七）亦以：「……查廖泉裕
已於九十五年十二月七日經本院通緝，本院無法傳訊其到庭，以
查明其真意……」（原判決第三二頁），是倘廖泉裕已可到案，
自應予以傳訊查明。而依檢察官上訴意旨所述，廖泉裕業經通緝
到案，此亦有「台灣高等法院全國前案資料查詢」載明本案廖泉
裕涉嫌部分已於九十六年四月四日改分九十六年度訴緝字第一一
號審理中可參，原審未及予以傳喚訊明，難謂無應於審判期日調
查之證據而未予調查之違法。以上或為上訴意旨所指摘，或為本
院得依職權調查之事項，應認原判決有發回更審之原因，自應將
原判決撤銷，發回原審法院更為審判。
據上論結，應依刑事訴訟法第三百九十七條、第四百零一條，判
決如主文。
中　　華　　民　　國　九十六　年　　十　　月　 十八 　日
                      最高法院刑事第一庭
                          審判長法官  董　明　霈
                                法官  林　茂　雄
                                法官  張　祺　祥
                                法官  呂　永　福
                                法官  何　菁　莪
      本件正本證明與原本無異
                                      書  記  官
中　　華　　民　　國　九十六　年　　十　　月　二十四　日
                                                      Ｋ
